高雄高等行政法院判決
　　　　　　　　　　　　　　　　　　　 93年度訴字第484號
　　　　　　　　　　　　　　　.
原　　　告　甲○○○
訴訟代理人　戊○○
被　　　告　高雄縣政府稅捐稽徵處
代　表　人　乙○○　處長
訴訟代理人　丙○○
　　　　　　己○○
　　　　　　丁○○
上列當事人間因確認行政處分無效事件，原告提起行政訴訟。本
院判決如下：
    主  文
原告之訴駁回。
訴訟費用由原告負擔。
    事  實
一、事實概要：
    緣原告於民國（下同）八十年九月間取得坐落高雄縣大社鄉
    ○○○段三四二之二地號農業用地（以下簡稱系爭土地），
    並經依法免徵土地增值稅在案。嗣被告於八十七年七月三十
    一日會同高雄縣政府農業局、地政機關前往系爭土地會勘，
    發現該土地大部分被人堆置建築廢棄物，認系爭土地非依法
    令變更為非農業用地使用，不繼續耕作，乃依據行為時土地
    稅法第五十五條之二規定，以八十七年九月十四日八七高縣
    稅法字第一○五七六六號處分書處以原免徵之土地增值稅額
    三、九五一、四四七元二倍罰鍰金額計七、九○二、八○○
    元（計算至百元止）。該處分書已於八十八年一月十日經被
    告依法為公示送達，因原告未於稅捐稽徵法第三十五條規定
    之法定期限內申請復查而告確定。原告不服，於九十三年四
    月二十七日申請確認原處分無效，經被告於九十三年五月十
    一日以高縣稅法字第○九三○○三二七○五號函覆不予允許
    ，原告仍表不服，遂向本院提起本件行政訴訟。
二、兩造聲明：
  (一)原告聲明求為判決：
    (1)確認被告八十七年九月十四日八七高縣稅法字第一○五七
      六六號之行政處分無效。
    (2)訴訟費用由被告負擔。
  (二)被告聲明求為判決：
    如主文所示。
三、兩造主張之理由：
  甲、原告主張之理由：
    1.查高雄縣大社鄉公所未經土地所有權人同意，於該土地設
    　置垃圾掩埋場，高雄市環保局亦曾在大社鄉○○○段設置
      垃圾掩埋場，其範圍亦包含蜈蜞潭段三四二之二地號土地
      ，由此可知受處分土地有兩處不同政府機關設置之垃圾場
      ，政府機關不追究是否合法設置掩埋場，又強佔民地，非
      法設置，無任何檢討或賠償土地所有權人損失，政府所為
      行為、明顯違法失職，被告所為行政處分，當然有重大明
      顯之瑕疵。而被告認定堆置建築廢棄物地點，是否為原告
      土地，並無會同地政機關「測量」，僅以「會勘」認定，
      況於鈞院九十三年十一月二十六日至現場履勘時，到場之
      地政人員亦不確定案發當時與被告人員指界位置確實與地
      籍圖相符，且系爭土地曾發生位移，凡此均證明被告據此
      之處分，甚為草率；另被告當初前往系爭土地會勘時，並
      未通知原告至現場參與會勘，其合法性亦有疑義。
    2.又本案查獲時，正好是台灣高雄地方法院拍賣系爭土地之
      時間，不論是法院拍賣之公告或債權人台灣土地銀行八十
      七年四月二十九日之陳報狀皆記載系爭土地確有種植荔枝
      等農作物，並非全部面積堆滿建築廢棄物，且拍賣進行中
      之標的物，攸關債權人及承買人權益，是系爭土地若有堆
      置建築廢棄物，債權人及承買人必會有所反應，則被告於
      同一時間對系爭土地作全部堆滿建築廢棄物之認定，於法
      不合。再者，於八十七年七月三十一日被告會勘之同一時
      間及同一地點，農業局水土保持課另作出系爭土地因盜採
      砂石違反水土保持法之處分，挖掘面積約五點六分，從而
      被告先前與高雄縣政府農業局人員等所會勘之土地，顯然
      不是原告所有之土地。
    3.綜上，本件被告八十七年九月十四日八七高縣稅法字第一
    　○五七六六號處分書，即有行政程序法第一百十一條第七
      款「其他具有重大明顯之瑕疵者」之無效原因，則原告請
      求確認該行政處分無效，要無不合。
  乙、被告主張之理由：
    1.本案係依據高雄縣政府農業局提報「八十七年七月份農地
      違規採取砂石取締案件一覽表」通報被告，被告於八十七
      年七月三十一日經會同仁武地政事務所及高雄縣政府農業
      課等單位前往原告所有之上揭系爭土地實地勘查結果，發
      現該土地堆置建築廢棄物，未繼續作農業使用屬實，核有
      非依法令變更為非農業用地使用之情形，被告遂依據行為
      時土地稅法第五十五條之二規定處原免徵土地增值稅額三
      、九五一、四四七元之二倍罰鍰計七、九○二、八○○元
      ，於法洵無違誤。又本案系爭處分書已於八十八年一月十
      日合法送達，因原告未於稅捐稽徵法第三十五條規定之法
      定期限內申請復查而告確定。目前該案繫屬法務部行政執
      行署高雄行政執行處執行中。
    2.本件原告以被告於上揭時間前往系爭土地會勘時並未實際
      測量該筆土地為由，認定當時會勘地點錯誤，而於九十三
      年四月二十七以向被告申請確認八十七年九月十四日八七
      高縣稅法字第一○五七六六號處分無效，經被告於九十三
      年五月十一日以高縣稅法字第○九三○○三二七○五號函
      覆：「‧‧‧經查本案於八十七年七月三十一日已依法會
      同農業及地政機關會勘，並經簽註『經會勘結果，該地目
      前堆置建築廢棄物，為不繼續作農業使用。』，並認定未
      作農業使用面積計五、六五三平方公尺有案，經查該行政
      處分之認事用法確無違誤」等語。又被告八十七年九月十
      四日八七高縣稅法字第一○五七六六號處分並無行政程序
      法第一百十一條各款情形，且會勘地點亦經農業及地政機
      關共同會勘認定，是原告所訴委難採憑。
    3.又系爭土地於八十六年十一月經台灣高雄地方法院執行查
      封時，由債權人台灣土地銀行岡山分行陳報系爭土地係種
      植荔枝果樹，惟本案係依據高雄縣政府農業局提報「八十
      七年七月份農地違規採取砂石取締案件一覽表」，於八十
      七年七月三十一日會同仁武地政事務所及高雄縣政府農業
      課等單位實地勘驗結果，系爭土地堆置建築廢棄物，未繼
      續作農業使用屬實，土地未繼續供耕作使用，核有非依法
      令變更為非農業用地使用之情形。再查，八十六年十一月
      法院查封與八十七年七月被告實地勘查，兩者相距八、九
      個月，落差甚大。又被告會同地政及農業機關再次勘查之
      日期係在法院查封之後，且八十七年七月三十一日被告查
      獲時，系爭土地確實堆置建築廢棄物，是被告依據行為時
      土地稅法第五十五條之二規定處原免徵稅額三、九五一、
      四四七元二倍罰鍰金額計七、九○二、八○○元（計算至
      百元止），洵無違誤。
  理  由
一、按對於無效之行政處分，固得提起確認行政處分無效之訴訟
    以為救濟（參行政訴訟法第六條第一項規定），惟所謂無效
    之行政處分，乃係指該行政處分符合行政程序法第一百十一
    條各款之情形，從而自始、當然、絕對不發生法律效果而言
    。
二、經查，原告於八十年九月間取得系爭土地，並經依法免徵土
    地增值稅在案。嗣被告於八十七年七月三十一日會同高雄縣
    政府農業局、地政機關前往系爭土地會勘，發現該土地大部
    分被人堆置建築廢棄物，認系爭土地非依法令變更為非農業
    用地使用，不繼續耕作，乃依據行為時土地稅法第五十五條
    之二規定，以八十七年九月十四日八七高縣稅法字第一○五
    七六六號處分書處以原免徵之土地增值稅額三、九五一、四
    四七元二倍罰鍰金額計七、九○二、八○○元（計算至百元
    止）。該處分書已於八十八年一月十日經被告依法為公示送
    達，因原告未於稅捐稽徵法第三十五條規定之法定期限內申
    請復查而告確定等情，此有土地謄本、地籍圖、公示送達證
    書、免徵土地增值稅之農業用地會勘紀錄表、定期實地查核
    清單、照片及被告八十七年九月十四日八七高縣稅法字第一
    ○五七六六號處分書附於原處分卷可稽，並經兩造陳明在卷
    ，自堪信為真實
三、原告提起本件確認行政處分無效之訴訟，無非主張被告八十
    七年九月十四日八七高縣稅法字第一○五七六六號處分書具
    有行政程序法第一百十一條第七款無效之原因云云，資為爭
    執。惟查:
    1.行政處分具有重大明顯之瑕疵者，無效，固為行政程序法
      第一百十一條第七款所明定，惟行政機關作成行政處分，
    　茍已具備行政處分之外形，必也該行政處分之其瑕疵明顯
    　而且重大者，始有否定其效力之必要。蓋行政處分乃為國
    　家意志力之表現，此與私人之法律行為不同，故為了維護
    　法安定性，國家本身所具有的公益性以及國家權威，行政
    　法學及實務上對無效之行政處分，向來均採嚴格及限縮之
    　立場。基此，行政處分是否具有重大明顯之瑕疵，並非依
    　當事人之主觀見解，亦非依受法律專業訓練者之認識能力
    　判斷，而係依一般具有合理判斷能力者之認識能力決定之
    　，亦即係以普通社會一般人一望即知其瑕疵而作為其判斷
    　之標準。故行政處分之瑕疵倘未達到重大、明顯之程度，
    　一般人對其違法性的存在與否猶存懷疑，則基於維持法安
    　定性之必要，在行政機關予以廢止或撤銷前原則上仍應視
    　為有效。申言之，縱行政處分有瑕疵存在，惟倘該瑕疵並
    　非重大且明顯而符合絕對無效之要件，充其量僅為行政處
    　分是否違法，而應否撤銷之問題，要與私法上之法律行為
    　違法，原則上應歸於無效之情形不同。
    2.本件被告八十七年九月十四日八七高縣稅法字第一○五七
    　六六號處分書就系爭土地處以原免徵之土地增值稅額三、
    　九五一、四四七元二倍罰鍰金額計七、九○二、八○○元
    　（計算至百元止），乃係被告依據高雄縣政府農業局提報
    　「八十七年七月份農地違規採取砂石取締案件一覽表」所
    　載違規事實之通報資料，於八十七年七月三十一日會同高
    　雄縣仁武地政事務所及高雄縣政府農務課等單位前往系爭
    　土地實地勘驗結果，發現系爭土地堆置建築廢棄物，此有
　　　免徵土地增值稅之農業用地會勘紀錄表、定期實地查核清
　　　單、照片及被告八十七年九月十四日八七高縣稅法字第一
      可參。準此，系爭土地既經高雄縣政府農業局（水土保持
      課）提報有採砂石在先，復經被告會同高雄縣政府農業
    　局人員及高雄縣仁武地政事務所測量員前往現場會勘於後
    　，則系爭土地殊不問其遭人盜採砂石，抑或於土地上有堆
    　置建築廢棄物之情形，其未依法繼續耕作而作農業用地使
    　用，應可確信。究不能以系爭土地先後經農業局之水土保
    　持局及農務課認定系爭土地違規之情形不同，即推論被告
      於上揭時間與高雄縣政府農業局人員等所會勘之土地，顯
      然不是原告所有之土地，是原告指摘被告之原處分有明顯
      之重大瑕疵，應屬無效云云，要不可採。
    3.至原告以被告於上揭時間前往系爭土地會勘時，並未實際
    　測量該筆土地為由，認定當時會勘地點錯誤乙節，經查，
      本院前於九十三年十一月二十六日會同兩造及高雄縣仁武
      地政事務所人員前往系爭土地履勘，現場雖滿佈雜草及樹
      木，惟據到場之仁武地政事務所測量員鍾西鳳則稱：八十
      七年七月三十一日伊雖與有被告機關之人員及高雄縣政府
      到系爭土地會勘，但伊只是到現場指界而已，並沒有測量
      。因為當時稅捐處人員也沒有說要測量，伊只是到現場向
      現場人員說明系爭土地之大概位置而已。而依伊當時之認
      定，系爭土地當時應該沒有作農業使用，土地上面應係堆
      置廢棄物。又當時伊僅是大概指出系爭土地之所在，伊不
      敢說當時指出之位置與地籍圖上位置確實相符等語，亦有
      該日之勘驗筆錄附卷可參，是被告於上揭時間前往系爭土
    　地會勘時，雖未實地測量系爭土地所在位置，然系爭土地
    　面積為五六五三平方公尺，佔地範圍廣大，其到場指界之
    　測量員鍾西鳳既亦指出系爭土地於渠等會勘時，其上面有
    　堆置廢棄物，並據高雄縣農業局人員判定系爭土地非作農
    　業使用，則被告據此而認定爭土地非依法令變更為非農業
    　用地使用，不繼續耕作，乃依據行為時土地稅法第五十五
    　條之二規定，對原告處以原免徵之土地增值稅額三、九五
    　一、四四七元二倍罰鍰金額計七、九○二、八○○元（計
    　算至百元止），從而被告是項處分，揆諸上開說明，自難
　　　指其有明顯重大之瑕疵，而視其為無效之行政處分，要不
　　　待言。
　　4.又本案系爭土地於八十六年十一月經台灣高雄地方法院執
  　　行假扣押查封（八十六年度執全字第一五○一號）時，雖
    　由債權人台灣土地銀行陳報系爭土地係種植果樹；而日後
    　台灣高雄地方法院八十六年度執字第二四四八六號拍賣抵
    　押物事件於拍賣系爭土地時，其拍賣公告之備註欄雖亦記
      載系爭土地係種植荔枝樹，固經本院向台灣高雄地方法院
      調閱上開卷宗核閱屬實，然因上開八十六年度執全字第一
      五○一號執行假扣押而查封系爭土地之時間與被告會勘時
      間相距八、九個月；另八十六年度執字第二四四八六號拍
      賣抵押物事件，則係採調假扣押卷而拍賣系爭土地之方式
      為之，故就系爭土地之使用情形，乃係援用假扣押之執行
      內容而為記載，是故，系爭土地縱稱於八十六年十一月間
      被法院查封時，確實有種植荔枝樹，然此亦無法確保該土
      地於被告前往會勘（八十七年七月三十一日）前，不無遭
      人堆置廢棄物之可能。從而本院認為，在無具體事證可資
      證明被告會勘地點確屬錯誤之情形下，被告依其會勘之結
      果，以系爭土地有堆置建築廢棄物而裁處以原免徵之土地
      增值稅額二倍之罰鍰，是項處分尚不符合行政程序法第一
      百十一條第七款具有重大明顯瑕疵之要件，自難謂該處分
      無效。是原告主張被告八十七年九月十四日八七高縣稅法
    　字第一○五七六六號之行政處分，依行政程序第一百十一
    　條第七款規定應屬無效云云，乃為對法律之誤解，並不足
    　採。
四、綜上所述，原告之主張，並無可採。原告請求確認被告八十
    七年九月十四日八七高縣稅法字第一○五七六六號處分書為
    無效行政處分，為無理由，應予駁回。又本件事證已臻明確
    ，兩造其餘爭執，經核與判決結果不生影響，即無逐一論述
    之必要。
五、據上論結，本件原告之訴為無理由，爰依行政訴訟法第一百
    九十五條第一項後段、第九十八條第三項前段，判決如主文
    。
中　　華　　民　　國　　94　　年　   7  　月　  14 　 日
                  第三庭審判長法  官   江幸垠
                              法  官   戴見草
                              法  官   邱政強
如不服本判決，應於判決送達後20日內向本院提出上訴書狀，其
未表明上訴理由者，應於提起上訴後20日內向本院提出上訴理由
書（須按對造人數附繕本）；如於本判決宣示或公告後送達前提
起上訴者，應於判決送達後20日內補提上訴理由書（須附繕本）
。未表明上訴理由者，逕以裁定駁回。
提起上訴應預繳送達用雙掛號郵票7份（每份34元）。
中　　華　　民　　國　　94　　年　 　7　　月　 14  　 日
　　　　　　　　　　　　　　　書記官   藍慶道
